臺灣臺北地方法院刑事判決　　　　　　　 96年度訴字第396號
公　訴　人　臺灣臺北地方法院檢察署檢察官
被　　　告　乙○○
　　　　　　丙○○
上列被告等因違反護照條例案件，經檢察官提起公訴（九十五年
度偵字第一二一五六號），本院判決如下：
    主  文
乙○○將國民身分證交付他人，以供冒名申請護照，處拘役伍拾
日，如易科罰金，以銀元佰元即新臺幣玖佰元折算壹日。
丙○○受託申請護照，明知他人交付國民身分證以供冒名申請護
照及冒用之照片之事實，仍代申請，處拘役伍拾日，如易科罰金
，以銀元佰元即新臺幣玖佰元折算壹日。
    事  實
一、乙○○與丙○○係兄弟關係，均明知真實姓名、年籍不詳之
    成年男子欲冒用乙○○之名義出國，竟由乙○○於民國九十
    一年十月二十九日前某日，將其本人之國民身分證及該名成
    年男子之照片，交由丙○○，由丙○○於同年月二十九日，
    持上開乙○○之國民身分證及該成年男子之照片，前往臺北
    市○○區○○路一段二之二號五樓之外交部領事事務局，代
    為填寫乙○○名義之中華民國普通護照申請書，並於該申請
    書上貼用乙○○之國民身分證影本及該名成年男子之相片，
    復於申請人簽名欄代為簽立乙○○之署押，向外交部領事事
    務局申辦乙○○之護照，經該局人員於翌日（即九十一年十
    月三十日）核發乙○○名義、000000000號之護照
    ，丙○○領取後即將之交付予乙○○，由乙○○將其名義之
    護照轉交予該名成年男子，而該名成年男子旋於同年十一月
    二十二日持用該護照出境，迄今仍未返國。嗣於九十五年二
    月二十六日，因乙○○以其國民身分證遺失為由，前往臺北
    市文山區第二戶政事務所辦理補發時，經該戶政事務所人員
    發現戶籍資料上登記乙○○因出境二年未歸，已於九十三年
    十二月二十八日遷出登記，而查知上情。
二、案經臺北市政府警察局文山二分局移送臺灣臺北地方法院檢
    察署檢察官偵查起訴。
    理  由
一、證據之認定：
  (一)被告乙○○於本院審理時固承認其有於九十一年十月間，將
    其國民身分證交付予其弟丙○○以代辦護照之事實，惟否認
    有何違反護照條例之犯行，辯稱：當時我是將我本人相片交
    付予丙○○去辦理護照，我不清楚為何護照上會黏貼別人的
    相片，護照申辦下來後，丙○○有交給我，但是我因工作繁
    忙，所以並未查看就放在我的書桌上，我申辦護照迄今均未
    出國，也不知護照何時不見云云；被告丙○○於本院審理時
    固承認其有於九十一年十月二十九日受其兄乙○○之託，前
    往外交部領事事務局辦理護照，並於領取核發下來之護照後
    ，將之交付予乙○○之事實，惟否認有何違反護照條例之犯
    行，辯稱：乙○○有將其國民身分證及相片交給我去辦理護
    照，申請書是我填寫的，但是相片是由櫃臺人員代為黏貼的
    ，護照當天即核發下來，我拿到護照後，並未核對，即將之
    交予乙○○云云。
  (二)經查：
  1.被告乙○○確實有於九十一年十月間某日，將其國民身分證
    交付予被告丙○○以代辦護照，被告丙○○於九十一年十月
    二十九日，前往外交部領事事務局填寫被告乙○○名義之中
    華民國普通護照申請書，並於申請書上貼用被告乙○○之國
    民身分證影本，復於申請人簽名欄代為簽立被告乙○○之署
    押，向外交部領事事務局辦理被告乙○○名義之護照，經該
    局人員於九十一年十月三十日，核發被告乙○○名義、00
    0000000號之護照，由被告丙○○領取後即將之交付
    予被告乙○○之事實，為被告乙○○及丙○○二人所是認，
    且經證人即當時負責辦理乙○○護照事宜之外交部領事事務
    局護照組人員甲○○於本院九十六年六月十四日審理時證述
    屬實（本院當日審判筆錄參照），並有外交部領事事務局九
    十五年三月十七日領一字第０九五五二０八九六九０號函檢
    送被告乙○○名義之中華民國普通護照申請書一份在卷可稽
    （偵查卷第十七頁至第十九頁參照）。
  2.又上開被告乙○○名義之中華民國普通護照申請書上所黏貼
    之成年男子相片並非被告乙○○本人之相片乙節，為被告二
    人所不爭執，且有上開被告乙○○名義之中華民國普通護照
    申請書一份在卷可證。而於九十一年十一月二十二日，由上
    開照片所示之某真實姓名、年籍不詳之成年男子，持上開乙
    ○○名義之護照出境，迄未入境之情形，有入出國日期證明
    書一紙在卷可參（偵查卷第十四頁參照）。
  3.則由上開證據足資證明，被告乙○○確實於九十一年十月間
    ，有提供其國民身分證供某真實姓名、年籍不詳之成年男子
    冒用以申請護照，被告丙○○明知上情，仍受託前往外交部
    領事事務局代為申請護照之事實甚明。
  4.被告丙○○雖辯稱：我是頭一次申請護照，所以當時申請書
    上之相片是我交給櫃臺人員黏貼的，且護照是當場核發下來
    的，我並沒有核對，回去就將護照交給我哥哥乙○○云云。
    惟查，民眾前往外交部領事事務局辦理護照，需先填寫申請
    書，並將相片黏貼於申請書上，櫃臺承辦人員方予以受理，
    櫃臺承辦人員並無代為黏貼相片之情形，且申請護照當天不
    會拿到護照，需要一至四個不等之工作天，不同天數會有不
    同之收費，且該局承辦人員於核發護照時，會提醒代辦人或
    申請人需檢視護照資料是否正確，如有問題需立即反應，承
    辦人員會馬上處理，因為資料有誤的話，會影響到民眾出境
    的權利等情，業據證人甲○○於本院九十六年六月十四日審
    理時證述屬實（本院當日審判筆錄參照），且上開被告乙○
    ○名義之護照係於九十一年十月三十日核發，並非於九十一
    年十月二十九日被告丙○○申請護照之當日核發乙節，有上
    開被告乙○○名義之中華民國普通護照申請書一份及外交部
    領事事務局九十六年五月九日領一字第０九六五二０五七０
    ００號函一份附於本院卷足憑。倘被告丙○○所稱：相片係
    櫃臺人員代為黏貼之情為真，何以其未當場發現所黏貼之相
    片並非其兄乙○○之相片？足見被告丙○○所為上開辯解，
    顯與事實不相符合，不足採信。
  5.被告乙○○雖辯稱：我當時確實把我的相片交給我弟弟丙○
    ○代為申請護照，我也不知道相片為什麼會變成別人的相片
    ，而當時因為工作忙碌而沒有出國，也不知道護照何時遺失
    云云。然護照為個人身分重要證件，且有效期限長達十年之
    久，一般人均會小心注意保管，倘不慎遺失，應會立即報警
    處理，而被告乙○○於取得上開護照後，竟未詳加查看，且
    隨意放置，遺失後亦未立即報警處理，故其所為上開辯解，
    實與社會上一般人保管護照之情形有別，而與常情不符，殊
    難採信。復查，臺北市文山區第二戶政事務所早於九十三年
    十二月十七日，即寄送通知書，通知被告乙○○有關其已於
    九十一年十一月二十二日出境，迄今滿二年未入境，如其並
    未出境，應攜帶護照等資料前往該所查詢出境資料，如未依
    限提出，該所將代辦戶籍遷出登記等情，有臺北市文山區第
    二戶政事務所九十六年四月二十五日北市文二戶字第０九六
    三０二九六六００號函一份在卷可稽，是以被告乙○○倘果
    不知其遭人持其名義之護照出境，則其於收受上開通知書時
    ，亦應及時前往戶政事務所辦理相關事宜，詎其竟仍置之不
    理，實與常理相違；況護照上黏貼有讓人足以辨識持有人身
    分之相片資料，上開被告乙○○名義之護照遺失後，旋由護
    照上相片所示之該名成年男子拾獲而持以出國，豈會如此巧
    合？益證被告乙○○確實將其名義之護照交付予其護照上相
    片所示之該名男子持以出國之情甚明。
  (三)綜上所述，足證被告乙○○及丙○○均明知真實姓名、年籍
    不詳之成年男子欲冒用乙○○之名義出國，而由被告乙○○
    於九十一年十月二十九日前某日，將其本人之國民身分證及
    該名成年男子之照片，交由丙○○於同年月二十九日前往外
    交部領事事務局，代為填寫以乙○○名義之中華民國普通護
    照申請書，並於申請書上貼用乙○○之國民身分證影本及該
    成年男子之相片，向外交部領事事務局申辦乙○○之護照，
    經該局人員於翌日核發護照，丙○○即將該護照交付予乙○
    ○，由乙○○將之轉交予該名成年男子，而該名成年男子旋
    於同年十一月二十二日持用該護照出境，迄今仍未返國之事
    實，被告二人所為上開辯解，洵無足採，本件事證明確，被
    告二人之犯行堪以認定。
二、論罪科刑之法律適用：
  (一)查被告乙○○及丙○○二人行為後，刑法業於九十四年二月
    二日修正公布，九十五年七月一日起施行。護照條例第二十
    三條第三項、第五項之規定雖未修正，惟其法定刑除有期徒
    刑及拘役外，尚有罰金刑，而修正後之刑法第三十三條第五
    款既已將罰金刑之最低額由銀元一元即新臺幣三元，提高為
    新臺幣一千元，比較新、舊法結果，自以被告二人行為時即
    修正前之刑法第三十三條第五款規定較有利於被告二人，應
    依刑法第二條第一項前段，適用修正前刑法第三十三條第五
    款之規定。
  (二)查被告乙○○將其國民身分證交付他人，以供真實姓名、年
    籍不詳之成年男子冒名申請護照之行為，核其所為，係犯護
    照條例第二十三條第三項之罪。公訴意旨原認被告乙○○所
    犯法條為護照條例第二十三條第五項之罪嫌，惟據實行公訴
    、全程到庭之檢察官於本院九十六年六月二十五日審理時，
    當庭以言詞更正起訴法條為護照條例第二十三條第三項之罪
    嫌等語（本院當日審判筆錄參照），附此敘明。
  (三)查被告丙○○明知被告乙○○交付國民身分證以供真實姓名
    、年籍不詳之成年男子冒名申請護照，及冒用之照片之事實
    ，仍受託代為申請護照之行為，核係犯護照條例第二十三條
    第五項之罪。
  (四)爰審酌被告二人為使真實姓名、年籍不詳之成年男子持被告
    乙○○名義之護照出國，而為本件犯行，其二人犯罪之手段
    及所生危害，以及其二人犯罪後不知悔悟、態度不佳等一切
    情狀，分別量處如主文所示之刑。又被告二人行為時之易科
    罰金折算標準，修正前罰金罰鍰提高標準條例第二條前段（
    現已刪除）規定，就其原定數額提高為一百倍折算一日，則
    被告行為時之易科罰金折算標準，應以銀元三百元折算一日
    ，經折算為新臺幣後，應以新臺幣九百元折算為一日。惟九
    十五年七月一日修正施行之刑法第四十一條第一項前段則規
    定：「犯最重本刑為五年以下有期徒刑以下之刑之罪，而受
    六個月以下有期徒刑或拘役之宣告者，得以新臺幣一千元、
    二千元或三千元折算一日，易科罰金。」，比較修正前後之
    易科罰金折算標準，以九十五年七月一日修正公布施行前之
    規定，較有利於被告二人，亦應適用修正前刑法第四十一條
    第一項前段規定，分別定其易科罰金之折算標準。
據上論斷，應依刑事訴訟法第二百九十九條第一項前段，護照條
例第二十三條第三項、第二十三條第五項，刑法第二條第一項、
第十一條前段，修正前刑法第四十一條第一項，修正前罰金罰鍰
提高標準條例第二條，現行法規所定貨幣單位折算新臺幣條例第
二條，判決如主文。
本案經檢察官永欽到庭執行職務。
中　　華　　民　　國　　96　　年　　7 　　月　　12　　日
　　　　　　　　　刑事第九庭審判長法  官  蘇素娥
                                  法  官  黃紹紘
                                  法　官　林怡秀
本件正本證明與原本無異。
如不服本判決，應於判決送達後十日內，向本院提出上訴狀。
　　　　　　　　　　　　　　　  　書記官　林義盛
中　　華　　民　　國　　96　　年　　7 　　月　　12　　日
附錄本案論罪科刑法條全文：
護照條例第二十三條
偽造、變造國民身分證以供申請護照，足以生損害於公眾或他人
者，處五年以下有期徒刑、拘役或科或併科新臺幣五十萬元以下
之罰金。
行使前項文書者，亦同。
將國民身分證交付他人或謊報遺失，以供冒名申請護照者，處五
年以下有期徒刑、拘役或科或併科新臺幣十萬元以下之罰金。
前項冒用名義者，亦同。
受託申請護照，明知第一項至第四項事實或偽造、變造或冒用之
照片，仍代申請者，處五年以下有期徒刑、拘役或科或併科新臺
幣十萬元以下之罰金。
